【裁判字號】    95,上更(一),373
【裁判日期】    951213
【裁判案由】    誣告
【裁判全文】
臺灣高等法院刑事判決             95年度上更(一)字第373號
上 訴 人
即反訴人    乙○○
反訴代理人  林聖鈞律師
反訴被告    歐福曼(甲○○○ .
                    中華民國外僑居留統一編號：A020018號
選任辯護人  林合民律師
            魏憶龍律師
上列上訴人因反訴被告誣告案件，不服臺灣臺北地方法院九十一
年度自字第一六三號，中華民國九十二年三月二十一日第一審判
決，經判決後，由最高法院發回更審，提起上訴，本院判決如下
：
    主  文
上訴駁回。
    理  由
一、反訴意旨略以：反訴被告歐福曼對於支付錫昌公司佣金及收
    取回扣等情均事先知情且同意，竟夥同錫昌公司之梁廣業及
    王本初出具未收到佣金之不實文書提起本件自訴；又反訴被
    告之所以會提起本件自訴，係因欲報復反訴人乙○○曾對其
    提起詐欺及背信之告訴，是反訴被告上揭指訴顯與事實不符
    。因而認反訴被告涉犯有刑法第一百六十九條第一項之誣告
    罪嫌云云。
二、按犯罪事實應依證據認定之，無證據不得推定其犯罪事實。
    又不能證明被告犯罪者，應諭知無罪之判決，刑事訴訟法第
    一百五十四條、第三百零一條第一項分別定有明文。次按，
    誣告罪之成立，以犯人明知所訴虛偽為構成要件，若誤認有
    此事實，或以為有此嫌疑，自不得遽指為誣告，最高法院著
    有二十年上字第七一七號判例足資參照。
三、訊據反訴被告歐福曼，堅詞否認有何誣告之犯行，辯稱：本
    件反訴被告前自訴反訴人詐欺、背信案件，係訴稱：反訴人
    乙○○與歐福曼於民國八十五年間合資在香港成立歐群公司
    ，並向梁廣業及王本初在中國大陸設立之錫昌公司採購熱水
    箱等物，銷往荷蘭之NEFIT FASTO公司（下稱NF公司）；而
    反訴人乙○○有下列之行為：(一)向歐福曼詐稱每台熱水箱須
    支付給梁廣業及王本初佣金美金（下同）一點五元，並向歐
    群公司領取應付之佣金，惟事後得知乙○○並未支付佣金予
    梁廣業及王本初；(二)違背歐群公司與錫昌公司間之專賣合約
    ，以世漢公司名義向錫昌公司訂購二十件電插式長柄鋁鍋，
    又擅自通知NF公司，將以春王公司名義與NF公司交易，所為
    均損及歐群公司利益；(三)違背其任務，私下向梁廣業及王本
    初收取熱水箱回扣每台二點五元等語。按反訴被告歐福曼自
    訴乙○○有詐欺罪及背信等罪，係基於真實事證，並無誣告
    犯行，茲說明之：
（一）關於乙○○向歐福曼詐稱每台熱水箱須支付給梁廣業及王
      本初佣金美金一點五元，涉及詐欺罪部分，反訴被告提出
      反訴人於一九九九年一月二十五日出具之傳真函（第一審
      卷自訴狀原證二號），以及梁廣業和王本初於二００一年
      四月二十八日出具未取佣金之證明書為憑（第一審卷自訴
      狀原證三號）。又反訴人乙○○本人亦承認曾向歐福曼表
      示錫昌公司梁廣業和王本初要求支付每台一點五美元之佣
      金，且多次向歐群公司支領該佣金，只是辯稱已交付佣金
      予梁廣業和王本初（參鈞院前審九十二年五月二日筆錄）
      。但證人梁廣業於第一審九十二年一月六日到庭證稱二０
      ０一年四月二十八日出具未取佣金之證明書（第一審卷自
      訴狀原證三號）是伊與王本初寫給歐福曼，王本初自己簽
      名的，證明伊沒有收到乙○○之佣金。上開事證均足以證
      明反訴被告之自訴確基於真實事證，並無誣告犯行。
（二）另關於反訴人乙○○違背歐群公司與錫昌公司間之專賣合
      約，以世漢公司名義向錫昌公司訂購三千件電插式長柄鋁
      鍋，又擅自通知NF公司，將以春王公司名義與NF公司交易
      ，所為均損及歐群公司利益，而涉及背信罪部分。反訴被
      告已提出錫昌公司王本初表明錫昌公司與歐群公司有專買
      合約之傳真函（第一審自訴狀原證四號）、反訴人乙○○
      于一九九九年十一月八日以世漢公司名義向錫昌公司訂購
      三千件電插式長柄鋁鍋之訂購單（第一審自訴狀原證四號
      ）、指使翁麗萍指示錫昌公司在錄影帶上更改錫昌公司名
      字以規避上揭專買合約之傳真函（第一審自訴狀原證六號
      ）。以及擅自通知NF公司，將以春王公司名義與NF公司交
      易之通知函（第一審自訴狀原證八號）。上開事證均足以
      證明反訴被告之自訴確基於真實事證，並無誣告犯行。
（三）關於反訴人乙○○違背其任務，私下向梁廣業及王本初收
      取熱水箱回扣每台二點五元美元，涉及背信罪之部分，反
      訴被告已提出王本初與梁廣業於二００一年四月二十五日
      出具之傳真函內稱乙○○於與錫昌公司交易時私自向錫昌
      公司收取佣金回扣每台熱水箱二點五美元，共計取得二十
      三萬六千零十五點八四元人民幣（第一審卷自訴狀原證九
      號）。惟證人梁廣業於第一審九十二年一月六日到庭證稱
      ，二００一年四月二十五日出具之傳真函（第一審卷自訴
      狀原證九號）是梁廣業叫會計作成，證明有支付佣金回扣
      予乙○○。上開事證均足以證明反訴被告之自訴確基於真
      實事證，並無誣告犯行。
（四）本件反訴被告歐福曼既係基於真實事證而對反訴人乙○○
      提出詐欺及背信自訴，自無誣告之犯意及行為，反訴人於
      自訴程序中提出誣告反訴，純係訴訟干擾手段，意圖拖延
      其犯行之審判程序云云。
四、按原審反訴被告歐福曼對反訴人乙○○之自訴內容略謂：
（一）反訴人乙○○與反訴被告歐福曼二人於民國八十五年一月
      四日簽訂合資契約，在香港設立歐群工業有限公司（下稱
      歐群公司），向大陸錫昌公司採購熱水箱等產品，銷往荷
      蘭ＮＥＦＩＴＦＡＳＴＯ公司。詎反訴人乙○○竟基於意
      圖為自己不法所有之概括犯意，向自訴人表示每台熱水箱
      須支付給錫昌公司之梁廣業及王本初佣金美金（下同）一
      ．五元，並連續自八十八年九月起至同年十二月間止，向
      歐群公司共計領取一萬三千六百三十二元，嗣經梁廣業及
      王本初表示渠二人從未收取佣金，自訴人至此始知受騙。
（二）被告復基於意圖為自己不法利益之概括犯意，而違背其任
      務之行為，向錫昌公司之梁廣業及王本初收取熱水箱回扣
      每台二．五元，並連續自八十八年一月十九日起至八十九
      年一月二十四日止，向錫昌公司之梁廣業及王本初共計收
      取二萬八千五百十一．八四元。
（三）大陸錫昌公司與歐群公司有一專賣契約，其產品只能經由
      歐群公司出口，反訴人卻以世漢公司之名義向錫昌公司訂
      購三千件電插式阿柄鋁鍋，違反上開專賣合約；反訴人又
      使其秘書翁麗萍通知錫昌公司在錄影帶上更改錫昌公司之
      名字及王廠長鏡頭，復遊說王本初與反訴人合夥另外申請
      設立一家新公司，藉以規避上開專賣合約；反訴人一方面
      拒絕以歐群公司名義向荷蘭ＮＦ公司提出報價單，另一方
      面在反訴被告不知情之情況下，通知荷蘭ＮＦ公司，以後
      將以反訴人獨資設立之春王公司名義與ＮＦ公司交易，使
      歐群公司失去最重要之客戶。
（四）因認反訴人乙○○涉犯有刑法第三百三十九條第一項之詐
      欺取財及同法第三百四十二條第一項之背信罪嫌云云。
五、本院查：
（一）關於收取佣金部分：
  １、查本件反訴人乙○○坦承曾向歐福曼表示錫昌公司之梁廣
      業及王本初要求給付每台一點五美元之佣金，其且多次向
      歐群公司支領並已經以匯款或給付現金方式交付予梁廣業
      及王本初二人等情。而其所舉證人即歐群公司之會計翁麗
      萍除為相同之證述外，並稱：有四次匯款，其餘均是以現
      金交付，其並有記帳等語（見本院前審卷九十二年五月二
      日、同年五月三十日筆錄），且提出以梁廣業為受款人之
      匯款申請書及支付明細為證。反訴被告歐福曼，就上開匯
      款申請書則稱﹕這些確實是支付予梁廣業之佣金，但時間
      均在九七年（按諸申請書，公元一九九八年之匯款申請書
      三筆，一九九七年者一筆），且屬於熱交換器之佣金，與
      本案熱水箱之佣金無關等語（參見本院前審卷九十二年五
      月三十日筆錄），就此，乙○○並不否認，僅稱二種產品
      均有給付佣金，但後來梁廣業搬到大陸，所以不好再以匯
      款方式支付等語（參見本院前審同上筆錄第四頁）。
  ２、依上所述，雖可認定歐群公司與梁廣業所屬之錫昌公司之
      交易，歐群公司確實曾通過乙○○給付佣金予梁廣業，乙
      ○○且曾以給付熱水箱之佣金為由，向歐群公司支領金錢
      ，所爭執者係乙○○是否確已交付梁廣業或王本初？歐福
      曼是否知悉？查，證人梁廣業於原審九十二年一月六日訊
      問時到庭證稱：「我在江蘇省無錫開了一家錫昌公司，幫
      反訴人及反訴被告他們生產熱水器的熱交換器及熱水箱又
      叫小鍋爐等物件，證明書是我們（包含王本初）寫給反訴
      被告的，證明我們並沒有收到反訴人的佣金，而傳真函文
      也是我叫會計做的，證明我們有支付歐群公司回扣給反訴
      人的事實。」等語，並有上開梁廣業、王本初具名表示未
      收到佣金之證明書、傳真函文及支付明細影本等資料在卷
      可按。
  ３、質之乙○○雖辯稱：梁廣業所述不實，證明書上之王本初
      之簽名亦非王本初之簽名等語。惟查：
    、梁廣業若擅自向買主收取佣金，則可能涉嫌犯罪，所為
        證詞是否能逕予採信，已非無疑。且梁廣業於歐福曼詢
        問時既已表示未取得乙○○交付之佣金，並出具上開證
        明書予歐福曼，歐福曼對於被告是否確將佣金交付予梁
        廣業，自已有所懷疑，實難認歐福曼係意圖使乙○○入
        罪而捏造不實之事實提起本件自訴。
    、反訴人乙○○雖指稱：「若伊未交付佣金予梁廣業或王
        本初，則歐福曼應於前往大陸與梁廣業會面時，即已知
        悉（因梁廣業早已與乙○○交惡），其後於公元二千年
        一月與被告拆夥，同年五月間結算時，歐福曼理應提出
        或請求被告交付，詎歐福曼不僅未提出異議，且依結算
        結果支付被告款項，與常情顯有不合等。」語，然反訴
        被告歐福曼辯稱﹕「我是於公元二千年一月二十四日前
        往大陸時，始聽聞梁廣業、王本初告知乙○○詐欺、背
        信，並因此而決定與乙○○結束合夥關係，一方面我為
        求儘速結束，另方面乙○○又來告我，所以我才決定乾
        脆把這個弄清楚。」等語（參見本院前審卷九十二年五
        月三十日筆錄）。查訴被告歐福曼在聞之梁廣業、王本
        初之告知後，知悉或懷疑乙○○可能未將佣金交付梁、
        王二人，並且尚自梁、王二人收取回扣後，未即時向乙
        ○○查證，或未於結算時即時主張，其或有其他考量，
        或其他原因，惟尚不能據此即遽予推論反訴被告歐福曼
        明知，甚至與梁廣業共同陷害乙○○，進而捏造事實，
        誣告乙○○，而令其負刑法誣告之罪責。
  ４、反訴人乙○○雖指證明書上「王本初」之簽名為不實，並
      聲請調查、鑑定證明書上「王本初」之簽名是否真正，惟
      查，到庭詐證之證人梁廣業在原審既已證稱：「王本初之
      簽名係其自己所簽寫」（參見一審卷九十二年一月十六日
      筆錄），而王本初本人又因身分關係，不能入境，為乙○
      ○所自承，在相關作為比對之字跡不足之情況下，能否作
      正確之鑑定，實有疑義，且歐福曼並非蓄意捏造事實，提
      起本件自訴，已足認定，亦無再鑑定之必要，於此敘明。
（二）關於收取回扣部分：
  １、查，反訴人乙○○並不否認自梁廣業、王本初處收取回扣
      之事實，僅辯稱：所得之回扣之一半，回流至梁廣業、王
      本初二人，另一半則由乙○○本人作為在大陸之應酬交際
      費用，並未據為己有等語。
  ２、證人翁麗萍在原審亦證稱﹕歐群公司未取得梁廣業或王本
      初所交付之回扣；反訴被告歐福曼亦辯稱﹕係於公元二千
      年前往大陸時始自王本初處得知乙○○收取此部分之回扣
      各等語。
  ３、由上述可知，反訴人乙○○既已自承有收取回扣之事實，
      證人翁麗萍否認公司有收到上述之回扣，反訴被告歐福曼
      復稱在公元二千年前往大陸時才知其事，則反訴人乙○○
      是否將收取之回扣據為己有，或是否有權自行處分收得之
      回扣，不無可疑；然而反訴被告歐福曼既係因獲悉反訴人
      乙○○向梁、王二人收取回扣，卻未入帳，而懷疑乙○○
      涉犯背信並提起本件自訴，實難認其有虛捏事實，誣告犯
      罪之犯罪意思。
（三）違背歐群公司與錫昌公司間之專賣合約，及擅自通知NF公
      司，將以春王公司名義與NF公司交易部分：
  １、按反訴被告歐福曼自訴反訴人乙○○上開事實，反訴被告
      提出錫昌公司王本初表明錫昌公司與歐群公司有專買合約
      之傳真函（第一審自訴狀原證四號）、反訴人乙○○于一
      九九九年十一月八日以世漢公司名義向錫昌公司訂購三千
      件電插式長柄鋁鍋之訂購單（第一審自訴狀原證四號）、
      指使翁麗萍指示錫昌公司在錄影帶上更改錫昌公司名字以
      規避上揭專買合約之傳真函（第一審自訴狀原證六號），
      以及擅自通知NF公司，將以春王公司名義與NF公司交易之
      通知函（第一審自訴狀原證八號）等為證。
  ２、反訴人雖指稱：世漢公司向錫昌公司所訂購之電插式阿柄
      鋁鍋與歐群公司與錫昌公司所訂專賣合約之產品不同型號
      ，自不生損害歐群公司；又春王公司與ＮＦ公司交易，係
      以新項目為交易目標，與歐書中自有黃金屋公司之交易標
      的不同，自亦不生損害於歐群公司云云。
  ３、然查，反訴人乙○○既與反訴被告歐福曼合資設立歐群公
      司，為合資人，該歐群公司與大陸之錫昌公司復訂有電插
      式長柄鋁鍋專賣合約，反訴人卻私下以世漢公司名義，向
      錫昌公司訂購電插式長柄鋁鍋轉售，雖反訴人稱「二者之
      型號不同」，但因只是型號不同而已，且均屬電插式長柄
      鋁鍋，是反訴被告因之認為反訴人所為，有違上開專賣合
      約之約定，對歐群公司已生損害，與常理顯不相違，反訴
      被告因之對反訴人提起本件自訴，難認其有誣告之意。又
      反訴人既為歐群公司之合資人，竟另獨資成立春王公司，
      在未事先告知反訴被告或歐群公司之情形下，即私自通知
      歐群公司之客戶荷蘭ＮＦ公司，表示以後將以春王公司名
      義與ＮＦ公司交易，其所為，自足以對歐群公司造成損害
      ；至於其交易之目標或標的為何，除反訴人與該ＮＦ公司
      外，反訴被告何能知悉？是反訴被告歐福曼認反訴人已涉
      及背信，而提出自訴，難認其有何誣告之犯意，故亦不能
      令負刑法誣告之罪責。
六、綜上所述，本件反訴被告歐福曼並未意圖使反訴人受刑事處
    分，而虛捏不實之事實提起本件詐欺及背信之自訴，反訴人
    以歐福曼本件自訴所為係誣告犯罪，顯有誤會。原審以不能
    證明被告犯罪為由，諭知歐福曼無罪，本院經核並無違誤。
    反訴人乙○○上訴意旨指摘原審判決就前開自訴意旨（一）
    （二）所指收取佣金、回扣部分，反訴誣告為無罪之判決為
    不當，為無理由，應予駁回。
七、至於自訴意旨所指違背歐群公司與錫昌公司間之專賣合約，
    及擅自通知NF公司，將以春王公司名義與NF公司交易部分，
    原審雖以自訴人即反訴被告歐福曼在審理時撤回該部分自訴
    而未再就反訴誣告部分予以說明，惟因反訴被告及反訴人於
    反訴人撤回自訴之前，在原審復已就實體上反訴人是否成立
    犯罪方面多次作說明，原審法院並已多次調查，反訴人之上
    訴意旨更就原審漏未審究，指摘原判決不當，本院自宜一併
    予以審究；至於反訴被告歐福曼自訴反訴人乙○○涉犯刑法
    詐欺、背信部分，本院前審業已將之撤銷，發回台灣台北地
    方法院（本院九十二年度上訴字第一二二六號判決）確定，
    並此敘明。
八、反訴被告歐福曼經合法傳喚，無正當理由未到庭，不待其陳
    述，逕行判決。
九、據上論斷，應依刑事訴訟法第三百六十八條、第三百七十一
    條，判決如主文。
中    華    民    國    95    年    12    月    13    日
                  刑事第三庭審判長法  官  許國宏
                                  法  官  陳祐治
                                  法  官  許增男
以上正本證明與原本無異。
反訴人如不服本判決，應於收受送達後十日內向本院提出上訴書
狀，其未敘述上訴之理由者並得於提起上訴後十日內向本院補提
理由書（均須按他造當事人之人數附繕本）。
                                  書記官  葉金發
中    華    民    國    95    年    12    月    13    日


司法院資訊處製作；財團法人民間司法改革基金會備份。
